臺灣板橋地方法院民事判決　　　　　　 93年度簡上字第113號
上　訴　人　丙○○
訴訟代理人　蔡文玉律師
被上訴人　　甲○○
　　　　　　　　　　　　四十五
上列當事人間請求確認本票債權不存在事件，上訴人對於中華民
國93年3 月16日臺灣板橋地方法院板橋簡易庭92年度板簡字第18
55號第一審判決提起上訴，經本院於94年2 月2 日言詞辯論終結
，判決如下：
    主  文
上訴駁回。
第二審訴訟費用由上訴人負擔。
    事  實
甲、上訴人方面：
一、聲明：求為判決：(一)原判決廢棄。(二)確認被上訴人執有如附
    表所示之本票債權不存在。(三)第1 、2 審訴訟費用由被上訴
    人負擔。
二、陳述：除與原判決記載相同者，茲引用之外，補稱：
  (一)查上訴人於原審已一再主張：本件係因被上訴人前此向上訴
    人諉稱，其自願幫忙上訴人向其認識之第三人谷淑華貸款以
    處理上訴人之另筆借款債務，為取信於谷淑華，故要求上訴
    人先行開立另一紙支票及系爭本票質押。惟嗣後被上訴人並
    未向谷淑華貸到款項，自應將所取走之票據返還上訴人。且
    兩造間實際上並無票據之債權債務關係存在，被上訴人自不
    得行使系爭本票之權利，為此，提起本件確認之訴，自應由
    被上訴人就其主張有法律關係存在之事實負舉證責任。
  (二)而查，本件被上訴人主張其執有系爭本票之原因，先則供稱
    ：「系爭本票是原告向我借錢繳利息用」云云（參原審卷92
    年12月12日筆錄第2 頁末8 行），嗣又供稱：「票當初是在
    我朋友余德和的手上，我是拿原告的本票向余德和借錢...
    」云云（參原審卷93年2 月10日筆錄第2 頁末9 行），先後
    所陳述完全不符，其詞自難信用。再者，據被上訴人於　鈞
    院訊問時所供：「他只給我一張180,000 元的本票... 這18
    0,000 元的票，我拿去跟余德和借錢，借了後他沒有還，..
    . 我幫他還了200,000 元... 我拿180,000 元的現金給余
    德和，然後余德和再把180,000 元的票退給我」云云（參
    鈞院93年8 月4 日筆錄第2 頁），其所供以現金180,000 元
    代償180,000 元予余德和云云，不但無據，且與其前此所舉
    證人乙○○指稱被上訴人曾在92年4 、5 月間幫上訴人付利
    息予乙○○，而執有系爭本票之情亦不相符。故被上訴人究
    如何取得系爭本票？其與上訴人間如何存有票據之關係存在
    ？被上訴人既無法舉證以實其說，自不足採。
  (三)況查，本件被上訴人此前確係向上訴人稱其自願幫忙向其認
    識之第三人谷淑華貸款，而要求上訴人先行開立另二紙共
    160, 000元支票，及系爭180,000 元本票質押作為擔保，嗣
    未能貸到款項後，業已將二紙共160,000 元支票返還予上訴
    人註銷，亦有被上訴人轉交由谷淑華親書之字條及上訴人取
    回支票註銷之銀行資料可參，足證上訴人所述屬實。被上訴
    人既未依諾幫忙貸到款項，自應將系爭質押之本票一併返還
    上訴人，而不得擅予行使。
  (四)矧查，被上訴人前此亦曾誆騙上訴人欲幫忙出售台尚實業有
    限公司之股權予第三人以清償上訴人之債務，惟據悉其取得
    價金600,000 元後，亦迄未交付予上訴人，亦據證人乙○○
    到庭供稱：「是有這回事」等語（參原審卷93年3 月2 日筆
    錄第3 頁末6 行），故本件事實上係被上訴人假藉幫忙上訴
    人處理債務而一再從中漁利，並侵吞上訴人之款項，上訴人
    並未欠被上訴人任何款項，被上訴人更無權執系爭本票行使
    任何權利。
  (五)再者，被上訴人所指上訴人積欠金主12,000,000元，事實上
    亦係被上訴人假藉幫忙上訴人向地下錢莊借錢週轉，而從中
    漁利，嗣才由上訴人之胞姐丁○○出面幫忙上訴人清償及解
    決債務，上訴人亦未積欠被上訴人任何款項：查該120,00
    0,000 元係分三次撥付：第一次撥付5,000,000 元係直接清
    償上訴人於中國信託5,000,000 元貸款。第二次於92年1 月
    2 日撥付之5,000,000 元中，業已先由被上訴人指稱之金主
    預先扣取至92年4 月1 日之三個月利息（即：12,000,000*1
    .8%*3=648,000）及 代書費共計656,611 元，故而僅匯入4,
    343,189 元，同日即又由被上訴人取走894,000 元作為渠等
    與乙○○之佣金，由上訴人事實上僅取得3,000,000 元以轉
    帳及提領360,000 元現金方式償還錢莊之貸款。第三次於92
    年1 月3 日撥付之2,000,000 元, 上訴人以轉帳1,381,000
    元及提領594,000 元現金方式償還錢莊。上開12,000,000
    元貸款除已預扣至92年4 月1 日之3 個月利息外，上訴人另
    開立92年5 月1 日到期票號BD0000000 之90,000元支票（因
    此票已兌現，上訴人手中無存底，故正確日期、票號待查）
    及92年5 月15日到期之90,000元支票支付至92年5 月1 日之
    利息（此張支票原存款不足，退票後已由上訴人付款贖回支
    票）。嗣92年5 月29日即由上訴人之胞姐丁○○以轉帳方式
    代為清償12,000,000元，並提領820,000 元繳清所有利息及
    費用。再參以丁○○代為清償後曾取回上訴人簽立質押之92
    年5 月1 日及92年6 月日各180,000 元利息支票一紙，尤證
    上訴人並未積欠金主任何款項。故被上訴人與其所舉證人乙
    ○○諉稱被上訴人曾代償上訴人92年4 及5 月之利息云云，
    與事實不符。而被上訴人於原審提出所謂代墊利息之支票清
    單，乃係其片面所書之私文書，已難認真正，而且徒憑該內
    容亦無從證明係被上訴人代上訴人清償利息。況如上所述，
    上訴人並未積欠金主利息，亦未委託被上訴人代付過利息，
    更何來代墊利息之說？是被上訴人並無任何票據權利至明。
  (六)為此，對於原判決提起上訴，請求判如上訴聲明所示。
三、證據：除援用第一審所提證據外，補提支票及退票理由單、
    丁○○存摺、支票各一份為證，並聲請訊問證人丁○○、乙
    ○○。
乙、被上訴人方面：
一、聲明：求為判決：駁回上訴。
二、陳述與證據：引用與原判決相同之記載，並援用第一審所提
    證據。
    理  由
一、本件被上訴人未於言詞辯論期日到場，核無民事訴訟法第38
    6 條各款所列情形，爰依上訴人聲請，由其一造辯論而為判
    決。
二、上訴人丙○○主張被上訴人甲○○持有以上訴人名義簽發如
    附表所示之本票（下稱系爭本票）一紙向台灣板橋地方法院
    聲請強制執行之裁定，經以九十二年度票字第四二八六號裁
    定准予強制執行，惟如附表所示之本票係被上訴人前此向上
    訴人諉稱其願幫忙上訴人向第三人古淑華貸款，處理對乙○
    ○之借款，為取信古淑華上訴人始開立支票及系爭本票質押
    ，惟被上訴人嗣後並未貸到款項，該筆借款最後由上訴人委
    請上訴人二姐丁○○處理完畢，而被上訴人己將質押之支票
    返還上訴人，經上訴人多次向被上訴人催討返還系爭本票，
    被上訴人拒不返還，被上訴人明知兩造間並無何本票之原因
    債權存在，竟向鈞院聲請強制執行，為此提起本訴求為判決
    確認被上訴人執有系爭本票債權不存在云云。
三、被上訴人則以：上訴人的太太向訴外人乙○○借款12,000,0
    00元，並由上訴人擔任連帶保證人，預扣利息至92年4 月1
    日，此後即無力繳納利息，系爭本票是上訴人親自交給被上
    訴人，向被上訴人借錢繳利息用92年4 月2 日至同年5 月1
    日之利息為216,00元，被上訴人是用自己開立面額216,00 0
    元之支票替上訴人代繳12,000,000元之利息，前開支票並已
    兌現，上訴人請求確認系爭本票債權不存在，顯無理由等語
    置辯。
四、經查上訴人之配偶向訴外人乙○○借款12,000,000元，預扣
    利息至92年4 月1 日，自92年4 月2 日起至同年5 月1 日止
    之利息為216,000 元，自92年5 月2 日起至同年6 月1 日止
    之利息為180,000 元，上訴人之姐已於92年5 月29日代位清
    償前開12,0 00,000 元借款之事實，已證人乙○○於原審及
    本院行準備程序時證述甚詳，復為兩造所不爭執，自堪信為
    真實。因此，本件之爭點應為上訴人之配偶自92年4 月2 日
    起至同年5 月1 日止應付之216,000 元利息，究係兩造中何
    人所清償。
五、自92年4 月2 日起至同年5 月1 日止利息係由何人清償：
  (一)被上訴人抗辯其於92年4 、5 月間用自己簽發面額216,000
    元之支票，代上訴人之配偶向乙○○清償92年4 月2 日至同
    年5 月日利息之事實，核與證人乙○○於93年11月11日本院
    行準備程序時證述情節相符，自堪信為真實。
  (二)上訴人雖主張：自92年4 月2 日起至同年5 月1 日止，及自
    92年5 月2 日起至同年6 月1 日止之利息，係由其交付票號
    分別為BD0000 000、BD0000000 ，發票日分別為92年5 月1
    日、同年6 月1 日，面額均為180,000 元之支票所擔保，嗣
    因前開發票日為92年5 月1 日，面額180,000 元之支票無力
    兌現，乃又開立票號分別為BD0000000 、BD0000000 ，發票
    日分為92年5 月1 日、同年月15日，面額均為90,000元支票
    予乙○○，其中發票日為92年5 月1 日，面額為90,000元之
    支票，業經兌現，至於發票日為92年5 月15日，面額為90,0
    00元之支票則退票，嗣由上訴人付款贖回，並由丁○○於92
    年5 月29日代位清償12,000,000元之借款與利息，取回前開
    二紙面額均為180,000 元之支票云云。惟查92年4 月2 日起
    至同年5 月1 日止及92年5 月2 日起至同年6 月1 日止之利
    息，分別為216,000 元及180,000 元，與上訴人主張交付予
    乙○○之前開二紙面額均為180,000 元之支票金額不符。況
    前開二紙面額均為180,000 元支票號碼分別為BD0000000 、
    BD0000000 ，而前開二紙面額均為90,000元支票號碼則分別
    為BD0000000 、BD0000000 ，衡諸常情，面額90,000元之二
    紙支票發票時間係在面額180,000 元之二紙支票之前，茍前
    開二紙面額均為90,000元之支票係用以支付92 年4月2 日起
    至同年5 月1 日止之利息，上訴人實無於簽發前開面額均為
    90,000元之二紙支票後，再簽發發票日為92年5 月1 日，面
    額為180,00 0元之支票，用以支付92年4 月2 日起至同年5
    月1 日止之利息之理，且證人乙○○證稱對於前開面額均為
    180,000 元之二紙支票並無印象等語，上訴人又未能舉證證
    明曾交付訴外人乙○○前開二紙面額均為180,000 元之支票
    作為擔保利息之用，核上訴人主張前開發票日為92年5 月1
    日，面額為180,000 元之支票，係用以擔保92年4 月2 日起
    至同年5 月1 日止之利息，顯與常情不符，不足採信。復查
    證人乙○○收取利息係期前收取，即92年4 月2 日起至同年
    5 月1 日止之利息係於92年4 月1 日收取，92年5 月2 起至
    同年6 月1 日止之利息係於92年5 月1 日收取，已據證人乙
    ○○證述甚詳，則前開發票日分別為92年5 月1 日、同年月
    15 日 ，面額均為90,0 00 元之二紙支票，堪認係用以支付
    92 年5月2 日起至同年6 月1 日止之利息，前開發票日為92
    年5 月1 日，面額為90,0 00 元之支票雖經兌現，然係證人
    乙○○先為墊付，已據證人乙○○於本院行準備程序時證述
    甚詳，至於發票日為92年5 月15日，面額為90 ,000 元之支
    票則遭退票，顯見上訴人並無能力清償自92年5 月2 日起至
    同年6 月1 日止之利息，復未能舉證證明曾清償92年4 月2
    日起至同年5 月1 日止之利息，自難信上訴人所為其已清償
    92 年4月2 日起至同年5 月1 日止利息之主張，係屬真實。
  (三)上訴人雖又主張：上訴人之姐丁○○於92年5 月29日已代位
    清償92年4 月2 日起至92年6 月1 日止之利息云云。惟證人
    丁○○於本院93年10月21日行準備程序時係證稱：我有支付
    820,000 元予乙○○，項目包括利息與傭金等，但確實細目
    我不清楚等語，並未明確證述其曾代位清償92年4 月2 日起
    至同年5 月1 日止之利息，況證人乙○○證稱其對於曾否收
    受前開820,000 元乙節，並不清楚，而丁○○代位清償後既
    已取得乙○○所有債權證明文件與擔保票據，衡諸證據接近
    之程度，丁○○自較乙○○更容易提出乙○○曾收受820,00
    0 元及清償債務之細目，而證人丁○○既無法提出其代位清
    償之債務確實細目，自據僅憑丁○○前揭含混之證詞遽認其
    代上訴人之配偶向乙○○清償自92年4 月2 日起至同年5 月
    1 日止之利息216,000 元。
  (四)上訴人雖又主張：被上訴人先則陳述系爭本票之原因，係上
    訴人向被上訴人借錢繳利息用，嗣又陳述系爭本票當初是在
    被上訴人朋友余德和手中，被上訴人是拿系爭本票向余德和
    借錢，先後所陳述完全不符；且證人乙○○於原審證稱被上
    訴人曾在92年4、5月間幫上訴人付利息予乙○○，上訴人之
    姐清償時沒有另外收4、5月之利息，嗣於　鈞院傳喚到庭時
    則證稱上訴人之姐來清償時是還本金12,000,000元，及以5
    月1 日至6 月1 日之利息，出嘉是付4 月1 日至5 月1 日
    之利息，之後就沒有付利息，前後所為證述亦不一致，顯不
    足採信云云。惟查被上訴自始至終均抗辯取得系爭本票之原
    因為代上訴人清償乙○○之借款利息，被上訴人取得系爭本
    票後，另行以自己名義簽發面額為216,000 元之支票予乙○
    ○，代位清償上訴人所積欠自92年4 月2 日起至同年5 月1
    日止之利息，至於被上訴所收受之系爭本票則持以向徐德和
    借款，用以使其所簽發之面額216,000 元之支票兌現，繳納
    金主之利息，兩者間並無矛盾可言。復查證人乙○○對於被
    上訴人是否代位清償92年5 月1 日起至同年6 月1 日止之利
    息，於原審所為證述雖與本院審理中所為證述不同，然就被
    上訴人曾代位清償92年4月2日起至同年5 月1 日止利息之情
    節，則始終一貫，而本件之爭點在於系爭本票是否係被上訴
    人因代位清償92年4 月2 日起至同年5 月1 日止之利息而取
    得，至於92年5 月2 日起至同年6 月1 日止之利息究係何人
    清償，並不影響本件之判斷，是證人乙○○就92年5 月2 日
    起至同年6 月1 日止之利息係由何人清償所為證述，雖有先
    後齟齬之瑕疵，然與待證事實無關，尚難因而遽認其就92年
    4月2日起至同年5月1日止之利息清償過程所為證述，亦不可
    採信。核上訴人此部分之主張，亦屬無據，不足採信。
  (五)綜上所述，上訴人配偶積欠乙○○自92年4 月2 日起至同年
    5 月1 日止之利息，係由被上訴人所代位清償，因此，被上
    訴人抗辯其係因代位清償前開利息而取得系爭本票，自屬有
    據，足堪憑信。
六、上訴人主張被上訴人協助出售公司取得60,000元部分：
  (一)上訴人雖主張：被上訴人前此亦曾誆騙上訴人欲幫忙出售台
    台尚實業有限公司之股權予第三人以清償上訴人之債務，惟
    據悉其取得價金600,000 元後，侵吞上訴人之款項，上訴人
    並未欠被上訴人任何款項，被上訴人更無權執系爭本票行使
    任何權利云云，並以證人乙○○證述：是有這回事等語，為
    其論據。
  (二)惟查被上訴人係其簽發面額216,000元之支票代位上訴人清
    償92年4 月2 日起至同年5 月1 日止之利息，而取得系爭本
    票，並持上訴人交付之系爭本票向徐德和借款，作為繳納金
    主之利息，已詳述如前，則系爭本票債權即屬存在。而上訴
    人主張被上訴人侵占出售台尚公司所得價金600,000 元之事
    實，縱認係屬真實，亦僅生上訴人得否請求被上訴人返還出
    售公司價款600,000 元之問題，系爭本票債權亦不因之而消
    滅或不存在。核上訴人此部分之主張，亦無可採。
七、按本票發票人所負責任，與匯票承兌人同；付款人於承兌後
    ，應負付款之責，票據法第121 條，第52條第1 項分別訂有
    明文，故本票發票人之付款責任為主債務，不僅為第一次的
    無條件之絕對的義務，復為最後之義務。則系爭本票既係被
    上訴人代墊該債務所生之利息債務而取得，自非無原因債權
    存在。查上訴人主張其已清償自92年4 月2 日起至同年5 月
    1 日止之利息216,000 元，為不足採，被上訴人抗辯其係因
    代位上訴人之配偶清償前開216,000 元之利息而取得系爭本
    票，尚屬可信。從而，上訴人起訴請求確認系爭本票債權不
    存在，為無理由，不應准許。原審為上訴人敗訴之判決，並
    無不合。上訴意旨指摘原判決不當，求予廢棄改判，為無理
    由，應予駁回。
八、因本案事證已臻明確，兩造其餘主張陳述及所提之證據，均
    毋庸再予審酌，附此敘明。
九、結論：本件上訴為無理由，依民事訴訟法第436 條之1 第3
    項、第463 條、第385 條第1 項前段、第449 條第1 項、第
    78 條 ，判決如主文。
中　　華　　民　　國　　94　　年　　2 　　月　　16　　日
                  民事第三庭    審判長法　官　許映如
                                      法　官　徐玉玲
                                      法　官　許月珍
以上正本證明與原本無異
本件不得上訴
中　　華　　民　　國　　94　　年　　2 　　月　　16　　日
                                      書記官　蕭興南
